最高法院刑事判決　　　　　　九十六年度台上字第六０五０號
上　訴　人　台灣高等法院台南分院檢察署檢察官
被　　　告　甲○○
上列上訴人因被告偽造文書案件，不服台灣高等法院台南分院中
華民國九十四年十二月二十八日第二審判決（九十四年度上訴字
第一０九三號，起訴案號：台灣台南地方法院檢察署九十三年度
偵字第九六三八號、九十四年度偵字第四一九四號），提起上訴
，本院判決如下：
    主  文
原判決關於甲○○部分撤銷，發回台灣高等法院台南分院。
    理  由
本件原判決認定被告甲○○與蔣先雷原為夫妻關係（嗣於民國九
十三年三月二十九日離婚），被告於九十二年六月至九十三年十
月間，在台灣高等法院台南分院檢察署擔任錄事職務代理人。被
告明知其非擔任錄事之職位，惟因經濟需要有向銀行辦理信用貸
款之必要，乃意圖詐得銀行貸款之核准，竟基於變造私文書及特
種文書進而持以行使暨意圖為自己不法所有之犯意，於九十三年
四月二十一日前某日，在台南縣歸仁鄉○○○街一三０巷三弄十
六號，先將其服務單位通知已入帳之「薪資條」（含發給交通費
、加班費之通知單）私文書、「臺灣高等法院臺南分院檢察署在
職證明」及「臺灣高等法院臺南分院檢察署服務證」之特種文書
等加以掃描成電腦檔案，再使用具有碳粉之彩色影印機彩色影印
或其他方式列印，變造上開文書內職稱或職別欄內所記載「錄事
職務代理人」字樣為「錄事」，用以表示被告本人在台灣高等法
院台南分院檢察署擔任錄事一職並領取薪資之意，旋即於同月二
十一日下午一時許，持上開變造如原判決附表編號一、二、三所
示之在職證明書、服務證、薪資條至台南市○○路一二八號之一
台灣土地銀行北台南分行，向該銀行承辦人員志昇佯稱其係在
台灣高等法院台南分院檢察署擔任錄事，而申請貸款新台幣（下
同）六十萬元，欲藉此虛偽之職位關係使該銀行承辦人員陷於錯
誤予以核准，經承辦人員收受薪資條及在職證明書正本及服務證
影本，核對服務證正本之職別欄上確記載「錄事」後，因該銀行
承辦人員嗣後查知被告之個人信用欠佳，因而拒絕貸款致未遂，
足以生損害於台灣高等法院台南分院檢察署人事管理及金融機關
徵信之正確性。嗣因被告詐欺申請貸款未果，又因故與蔣先雷發
生爭執，蔣先雷乃於同年九月二日凌晨四時三十三分許，以「陳
淑卿」名義，在法務部網站信箱內，發送檢舉被告持上開變造文
書申辦貸款為內容之檢舉信函，始由法務部政風司人員循線查獲
等情。因而將第一審關於此部分之科刑判決撤銷，改判變更檢察
官起訴法條，依想像競合及牽連犯關係，從一重論處被告行使變
造私文書，足以生損害於他人罪刑，固非無見。
惟查：(一)、按科刑之判決書其宣示之主文，與所載之事實及理由
必須互相適合，否則即屬理由矛盾，其判決當然為違背法令。原
判決主文諭知「甲○○行使變造私文書，足以生損害於他人，處
有期徒刑伍月，如易科罰金，以參佰元折算壹日；變造如附表編
號一至三所示之文書均沒收。緩刑參年。」卻於理由欄內說明「
又扣案如附表編號一至三所示之文書，均係被告甲○○所變造，
且持以向銀行承辦人員申請詐取貸款所用之物，業據其供承在卷
，惟上開文書已屬上揭銀行管有，僅偽造印文部分應依刑法第二
百十九條之規定宣告沒收」（見原判決第十頁第十五至十九行）
。主文諭知將本件之三件文書諭知沒收，理由卻說明該三件文書
已屬銀行所有，僅就印文部分為沒收，於據上論結欄引用刑法第
二百十九條為依據，顯然主文之諭知、理由之說明與法條之適用
前後矛盾，已有未合；且原判決事實認定被告係將該文書內職稱
或職別欄內所記載「錄事職務代理人」變造為「錄事」，並無變
造印文，其理由記載「僅偽造印文部分應依刑法第二百十九條之
規定宣告沒收」云云，亦有理由矛盾之違誤。(二)、依原判決認定
之事實，被告因經濟需要有向銀行辦理信用貸款之必要，乃「意
圖詐得銀行貸款之核准」，竟基於變造私文書及特種文書進而持
以行使暨意圖為自己不法所有之犯意，以變造本件文書之行為，
而持以向銀行申請貸款，因銀行發覺被告信用不佳未核貸而未遂
等情。如果無訛，被告詐欺所得之物，究竟僅是「銀行貸款之核
准」或為詐得「銀行核准之貸款」，如是前者，是否為詐欺罪之
犯罪客體，並非無疑，原判決事實欄之記載並非明確；如被告目
的在詐取銀行貸款，是否於核貸取得貸款後，即不再繳息或還款
？或被告僅在利用公務員身分得以較便捷且有優惠利率之方法取
得信用貸款，才生變造「錄事」職稱，以向銀行申請貸款，嗣後
仍會繼續繳息或屆期還款？如屬後者，被告是否具有不法所有之
意圖，即非無疑。原判決認定被告具有不法所有之意圖，並未於
理由欄內記載所憑之證據及其認定之理由，亦有判決不備理由之
違法。檢察官上訴意旨執以指摘原判決此部分不當，非無理由，
應認原判決此部分有發回更審之原因。
據上論結，應依刑事訴訟法第三百九十七條、第四百零一條，判
決如主文。
中　　華　　民　　國　九十六　年　 十一 　月　　九　　日
                      最高法院刑事第九庭
                          審判長法官  洪　清　江
                                法官  石　木　欽
                                法官  李　伯　道
                                法官  韓　金　秀
                                法官  賴　忠　星
      本件正本證明與原本無異
                                      書  記  官
中　　華　　民　　國　九十六　年　 十一 　月　 十九 　日
                                                      Ｋ
